臺灣高等法院高雄分院民事判決　　　　　 99年度醫上字第9號
上　訴　人　張皓舜
　　　　　　張惟智
共　　　同
法定代理人　黃美麗
上　訴　人　張琨典
共　　　同
訴訟代理人　張競文律師
　　　　　　林石猛律師
複代理人　　李衣婷律師
被上訴人　　黃銀櫃
上列當事人間請求侵權行為損害賠償事件，上訴人對於民國99年
7 月23日臺灣高雄地方法院99年度訴字第689 號第一審判決提起
上訴，本院於100 年2 月16日言詞辯論終結，判決如下：
    主  文
原判決關於駁回上訴人後開第二項之訴部分，及該部分假執行之
聲請，並訴訟費用之裁判廢棄。
被上訴人應給付上訴人張琨典新臺幣陸拾壹萬柒仟捌佰陸拾元，
給付上訴人張皓舜新臺幣陸拾柒萬壹仟陸佰玖拾捌元，給付上訴
人張惟智新臺幣捌拾貳萬柒仟捌佰伍拾伍元，及均自民國九十九
年五月十八日起至清償日止，按週年利率百分之五計算之利息。
其餘上訴駁回。
第一（除確定部分外）、二審訴訟費用，由被上訴人負擔八分之
一，餘由上訴人負擔。
本判決命被上訴人給付部分，於上訴人張琨典以新臺幣貳拾壹萬
元、上訴人張皓舜以新臺幣貳拾參萬元、上訴人張惟智以新臺幣
貳拾捌萬元為被上訴人預供擔保後，就各該部分得假執行。
其餘假執行之聲請駁回。
    事 實 及 理 由
一、被上訴人未於言詞辯論期日到場，核無民事訴訟法第386 條
    所列各款情形，爰依上訴人之聲請，由其一造辯論而為判決
    。
二、(一)上訴人起訴主張：被上訴人在高雄市○○區○○路379 號
      （含覺民路2 號）1 至4 樓經營再生診所，以治療戒除藥
      物濫用成癮者為主要診療業務，因其未具醫師資格，乃以
      每月新臺幣（下同）7 萬元（含開業執照費3 萬5000元及
      薪資3 萬5000元）代價，聘請具有醫師資格之汪蔭培（民
      國7 年12月24日生）擔任該診所名義負責人及醫師，其他
      受僱人（即蔡志元、林進玉、鍾金玉）則均未取得醫師資
      格，被上訴人為使再生診所於汪蔭培休假時，仍可新收就
      診病患，竟與其所僱再生診所某一未取得合法醫師資格之
      不詳姓名成年男性員工，共同基於非法執行醫療業務之意
      思聯絡，由該員工於94年6 月25日星期六下午3 、4 時許
      ，趁汪蔭培休假而未看診時，為前來住院接受戒毒治療之
      伊父親張良全診斷並注射不明藥劑，非法執行醫療業務，
      致張良全於翌（26）日凌晨零時30分許，突然發生身體不
      適，經轉診高雄長庚紀念醫院急救後，於94年6 月27日下
      午3 時51分死亡。上訴人張琨典（79年1 月4 日生）、張
      皓舜（80年4 月10日生）、張惟智（84年3 月31日生）於
      侵權行為發生時，均未成年，因張良全死亡，依序受有扶
      養費損失47萬6975元、56萬830 元、86萬6826元。又上訴
      人為張良全之子，痛失至親，各受有100 萬元之非財產上
      損害。爰依民法第184 條、第185 條共同侵權行為規定，
      求為：(一)被上訴人應依序給付張琨典、張皓舜、張惟智14
      7 萬6975元、156 萬830 元、186 萬6826元，及均自起訴
      狀繕本送達之翌日即99年5 月18日起至清償日止，按週年
      利率5%計算之利息。(二)願供擔保，請准宣告假執行。
    (二)被上訴人未提出書狀作何聲明或陳述。
三、原法院判決上訴人敗訴。上訴人提起上訴，追加汪蔭培為被
    告，並與汪蔭培達成由汪蔭培給付上訴人15萬元之民事和解
    （汪蔭培已履行完畢），上訴人乃減縮原請求金額之1/2 ，
    求為：(一)原判決廢棄。(二)被上訴人應依序給付張琨典、張皓
    舜、張惟智73萬8488元、78萬415 元、93萬3413元，及均自
    起訴狀繕本送達之翌日即99年5 月18日起至清償日止，按週
    年利率5%計算之利息。(三)願供擔保，請准宣告假執行。
四、本院判斷：
  (一)按民事訴訟法第280 條規定，當事人對於他造主張之事實，
    於言詞辯論時不爭執者，視同自認。但因他項陳述可認為爭
    執者，不在此限（第1 項）。當事人對於他造主張之事實，
    為不知或不記憶之陳述者，應否視同自認，由法院審酌情形
    斷定之（第2 項）。當事人對於他造主張之事實，已於相當
    時期受合法之通知，而於言詞辯論期日不到場，亦未提出準
    備書狀爭執者，準用第一項之規定。但不到場之當事人係依
    公示送達通知者，不在此限（第3 項）。
  (二)被上訴人對上訴人主張之上開事實，已於相當時期受合法之
    通知，被上訴人於原審及本院均未到場，亦未提出準備書狀
    爭執。民事訴訟法第280 條第3 項前段準用同條第1 項規定
    ，應視同對上訴人所主張之事實自認．張良全因至再生診所
    戒毒就醫，該診所曾為張良全注射，及張良全死亡原因係因
    Tramadol特拉嗎竇中毒，有行政院衛生署95年12月15日衛署
    醫字第095026290 號書函及所附第0000000 號鑑定書、法醫
    解剖報告、行政院衛生署管制藥品管理局95年3 月24日衛管
    檢字第0950003119號函附卷（本院卷108 至121 頁）可稽。
    被上訴人之受僱人為張良全注射，與張良全死亡間，有相當
    因果關係。
  (三)按因故意或過失，不法侵害他人之權利者，負損害賠償責任
    ；數人共同不法侵害他人之權利者，連帶負損害賠償責任；
    不能知其中孰為加害人者，亦同；不法侵害他人致死者，被
    害人對於第三人負有法定扶養義務者，加害人對於該第三人
    亦應負損害賠償責任。不法侵害他人致死者，被害人之父、
    母、子、女及配偶，雖非財產上之損害，亦得請求賠償相當
    之金額。民法第184 條第1 項前段、第185 條第1 項、第19
    2 條第2 項、第194 條訂有明文。茲就上訴人之請求所受之
    損害，分述如下：
  1.扶養費部分：
    按扶養之程度，應按受扶養權利者之需要，與負扶養義務者
    之經濟能力及身分定之，民法第1119條定有明文。張良全於
    87年2 月21日與其配偶黃美麗離婚，兩人所生之子即張琨典
    （79年1 月4 日生）、張皓舜（80年4 月10日生）、張惟智
    （84年3 月31日生）權利義務之行使負擔，均由黃美麗任之
    ，有戶籍謄本附卷（原審卷7 至9 頁），上訴人於94年6 月
    27日張良全死亡時，均未成年，張良全生前雖非被上訴人權
    利義務之行使負擔者，但依民法第1116條第2 項規定，其對
    被上訴人仍對上訴人負扶養義務，應與黃美麗平均分擔對上
    訴人之扶養義務。張琨典、張皓舜、張惟智於94年6 月27日
    張良全死亡時，依序為15歲餘、14歲餘及10歲餘，正值就學
    期間，並屆青春期，各項開銷有賴張良全及黃美麗共同扶養
    支付，故上訴人主張依行政院主計處公布94年度國人每人每
    月平均消費支出金額1 萬7846元（原審卷18頁），做為其請
    求被上訴人給付扶養費之依據，核屬有據。上訴人得請求之
    扶養費期間，依序為張琨典、張皓舜、張惟智54個月又8 天
    、69個又14天、117 個月又4 天，上訴人請求被上訴人1 次
    給付，應扣除自張良全死亡時至上訴人分別屆滿20歲間霍夫
    曼係數之中間利息。故張琨典至滿20歲時之扶養費為87萬14
    39元【計算式：（1 萬7846元×48.00000000 ）+ 《1 萬78
    46元×8 天÷30×（49.00000000-00.00000000 ）》＝87萬
    1439元（元以下四拾五入）】，張皓舜滿20歲之扶養費為10
    8 萬6792元【計算式：（1 萬7846元×60.00000000 ）+ 《
    1 萬7846元×14天÷30×（61.00000000-00.00000000 ）》
    ＝108 萬6792元（元以下四拾五入）】，張惟智滿20歲之扶
    養費為171 萬1420元【計算式：（1 萬7846元×95.0000000
    0 ）+ 《1 萬7846元×4 天÷30×（95.00000000-00.00000
    000 ）》＝171 萬1420元（元以下四拾五入）】，上訴人因
    與汪蔭培和解，減縮請求1/2 ，張良全應負擔減縮後1/2 之
    扶養費，故張琨典、張皓舜、張惟智得請求之扶養費依序於
    21萬7860元、27萬1698元、42萬7855元（元以下四捨五入）
    範圍內，核屬有據。
  2.非財產上損害部分：
    按精神慰藉金之數額，須斟酌雙方身分、資力、加害程度及
    其他各種情形核定，有最高法院51年台上字第223 號判例要
    旨可資參照。本院審酌上訴人為張良全之子，有血緣親子關
    係，渠等喪父固有精神上之痛楚，然因父張良全與母黃美麗
    於87年2 月21日離婚，上訴人權利義務之行使負擔歸由母黃
    美麗任之，平日均與黃美麗同住，而未與張良全共同生活（
    本院卷62頁），而黃銀櫃雖經營再生診所營利，然與上訴人
    均無不動產，及兩造之身分、經濟狀況等一切情況，認上訴
    人得請求之非財產上損害於40萬元（上訴人扣除汪蔭培負擔
    後，各請求50萬元）之範圍內，應予准許。
五、綜上所述，上訴人依侵權行為損害賠償之規定，請求被上訴
    人給付，於張琨典61萬7860元、張皓舜67萬1698元、張惟智
    82萬7855元，及均自民事訴訟起訴狀繕本送達翌日即99年5
    月18日起按週年利率5%計算利息之範圍內，為有理由，應予
    准許，逾此範圍之請求為無理由，應予駁回。上訴人陳明願
    供擔保，聲請宣告假執行，經核上訴人勝訴部分，合於法律
    規定，爰酌定相當之擔保金額宣告之；上訴人其餘假執行之
    聲請，失所附麗，併駁回之。原審就上開應准許部分，為上
    訴人敗訴之判決，並駁回其假執行之聲請，尚有未洽。上訴
    意旨求予廢棄改判，為有理由。爰由本院予以廢棄改判如主
    文第2 項所示，並依聲請為附條件之假執行之宣告。至於上
    訴人之請求不應准許部分，原判決為上訴人敗訴之判決，並
    駁回其假執行之聲請，經核於法並無不合，上訴意旨求予廢
    棄改判，為無理由，應駁回其上訴。兩造其餘攻防，不影響
    判決結果，爰不逐一論述，併予敘明。
六、據上論結，本件上訴為一部有理由，一部無理由，依民事訴
    訟法第450 條、第449 條第1 項、第79條但書、第463 條、
    第390 條第2 項、第385 條第1 項，判決如主文。
中    華    民    國   100    年    3     月    9    日
                            民事第六庭
                                審判長法官  許明進
                                法      官  徐文祥
                                法      官  李炫德
以上正本證明與原本無異。
被上訴人如對本判決上訴，須於判決送達後20日內向本院提出上
訴狀，其未表明上訴理由者，應於上訴後20日內向本院提出上訴
理由書（均須按他造當事人之人數附繕本）。上訴時應提出委任
律師或具有律師資格之人之委任狀，並依附註條文規定辦理。如
委任律師提起上訴者，應一併繳納上訴審裁判費。
上訴人不得上訴。
中    華    民    國   100    年    3     月    9    日
                                書  記  官  賴梅琴
附註：
民事訴訟法第466 條之1 ：
對於第二審判決上訴，上訴人應委任律師為訴訟代理人，但上訴
人或其法定代理人具有律師資格者，不在此限。
上訴人之配偶、三親等內之血親、二親等內之姻親，或上訴人為
法人、中央或地方機關時，其所屬專任人員具有律師資格並經法
院認適當者，亦得為第三審訴訟代理人。
第1 項但書及第2 項情形，應於提起上訴或委任時釋明之。